臺灣臺中地方法院刑事判決　　　　　　　 96年度易字第231號
公　訴　人　臺灣臺中地方法院檢察署檢察官
被　　　告　丙○○
上列被告因詐欺案件，經檢察官提起公訴（九十五年度偵緝字第
二六七六號），本院判決如下：
    主    文
丙○○幫助意圖為自己不法之所有，以詐術使人將本人之物交付
，處有期徒刑月，如易科罰金，以銀元佰元即新臺幣玖佰元
折算壹日。
    犯罪事實
一、丙○○明知金融機構帳戶之存摺及提款卡係供自己使用之重
    要理財工具，關係個人財產、信用之表徵，且可預見存摺、
    提款卡及其密碼如交予他人使用，而未加以闡明正常用途，
    極易被利用為與財產有關之犯罪工具，竟仍不顧他人可能遭
    受財產上損害之危險，而基於縱若其金融機構帳戶被利用作
    為詐欺取財，並不違背其本意之幫助犯意，先於民國（下同
    ）九十五年五月九日，向太平長億郵局辦理原申設開立第00
    000000000000號帳戶之印鑑遺失更換及申請通儲手續後，旋
    於同日至同年月二十三日間之某日，在不詳地點，將其所有
    上開郵局帳戶之存摺、提款卡（包括密碼），交予不詳姓名
    成年人使用。該不詳姓名成年人或所屬詐欺集團成員取得丙
    ○○所有上開郵局帳戶之存摺、提款卡（包括密碼）後，即
    意圖為自己不法之所有，於九十五年五月二十三日下午四時
    六分許，由其中之某不詳姓名成年男子撥打電話予乙○○，
    向乙○○佯稱為乙○○之子，因出事遭人毆打成傷，需匯款
    新臺幣（下同）二萬元，否則將遭人剁手剁腳等語，使乙○
    ○信以為真而陷於錯誤，遂依該男子指示，於同日下午四時
    二十七分許，在彰化市○○路西門郵局匯款二萬元至丙○○
    所有上開太平長億郵局帳戶，該不詳姓名成年人或所屬詐欺
    集團成員隨即於當日以提款卡提領所詐得上開款項。嗣經乙
    ○○發覺受騙，報警處理，為警循線查獲。
二、案經臺中縣警察局霧峰分局報請臺灣臺中地方法院檢察署檢
    察官偵查起訴。
    理    由
一、訊之被告丙○○固坦承申設開立太平長億郵局第0000000000
    0000號帳戶，並取得存摺、提款卡等情，然矢口否認有何幫
    助詐欺取財犯行，辯稱：伊所有上開帳戶之存摺、印章、提
    款卡及寫在紙上之密碼，均交由伊太太藍青青保管，而於九
    十四年四月二十一日下午一時許，伊太太將所騎乘機車停放
    在台中市○區○○路與雙十路口附近之7-11超商前，其後要
    去騎乘該機車時，發現置於機車坐墊下置物箱內放有伊所有
    上開物品之皮包失竊，並於當日向台中市警察局第二分局育
    才派出所報案，並未將伊所有上開郵局帳戶之存摺、提款卡
    （包括密碼），交予不詳姓名成年人使用云云。惟查上揭犯
    罪事實，業據被害人乙○○於警詢時指述綦詳，並有被害人
    提出之郵政國內匯款執據影本一紙及被告所有上開太平長億
    郵局立帳申請書、九十五年五月九日辦理印鑑遺失更換及申
    請通儲手續之申請書及客戶歷史交易清單影本各一紙附卷可
    稽。而被告雖提出卷附藍青青於九十四年四月二十一日下午
    四時十分受理報案之台中市警察局第二分局受理刑事案件報
    案三聯單影本，惟該三聯單內並未記載藍青青究失竊何物品
    ，則被告所有上開郵局帳戶之存摺、提款卡（包括密碼）是
    否遭竊，已有疑問；且依被告於九十五年六月九日警詢時供
    稱：伊於九十五年五月二十七日，由台北縣三峽鎮租屋處搬
    家至台北市○○區○○路時，發現伊所有上開郵局帳戶之存
    摺、提款卡、印章遺失，未辦理掛失補發，亦未向警察機關
    報案等語，核與其上開所辯，前後不一；又被告於九十五年
    五月九日，曾向太平長億郵局辦理原申設開立第0000000000
    0000號帳戶之印鑑遺失更換及申請通儲手續，此為被告所是
    認，亦有被告所有上開郵局帳戶九十五年五月九日辦理印鑑
    遺失更換及申請通儲手續之申請書影本一紙附卷可憑，若被
    告所有上開郵局帳戶之存摺、印章、提款卡（包括密碼）確
    於九十四年四月二十一日遭竊，何以事後未辦理掛失補發存
    摺等，竟於九十五年五月九日辦理印鑑遺失更換及申請通儲
    手續，實甚有疑問；況金融機構帳戶之存摺、提款卡（包括
    密碼），僅供本人存提款項使用，具有專屬性，若謂不詳姓
    名成年人或所屬詐欺集團成員在未徵得被告同意使用之情況
    下，即指示被害人匯款至其所有上開郵局帳戶，亦與經驗法
    則相悖；參以依卷附被告所有上開郵局帳戶之客戶歷史交易
    清單所載，其帳戶內於九十五年五月二十三日除有被害人匯
    入二萬元款項外，當日另有各三萬元計二筆不明款項匯入，
    該三筆款項隨即於當日以提款卡提領一空，益徵被告所有上
    開郵局帳戶之存摺、提款卡（包括密碼），應係其於九十五
    年五月九日至同年月二十三日間之某日，在不詳地點，交予
    不詳姓名成年人使用，是被告上開所辯，無非事後卸責之詞
    ，不足採信。次查被告係五十五年十二月二十一日出生之成
    年人，具相當之社會經驗，對不詳姓名成年人何以須用其所
    有上開郵局帳戶，豈能無疑？且自政府開放金融機構申請設
    立以來，金融機構大量增加，使一般人申請存款帳戶極為容
    易、便利，故除非充作犯罪使用，一般並無使用他人金融機
    構帳戶之必要。而坊間新聞媒體，對於不肖犯罪集團，經常
    利用大量取得之金融機構帳戶，作為詐欺或恐嚇取財工具，
    亦多所報導，被告對此應知之甚詳，竟仍將其所有上開郵局
    帳戶之存摺、提款卡（包括密碼），交予不詳姓名成年人使
    用，該不詳姓名成年人或所屬詐欺集團成員果據以作為詐欺
    取財匯款之工具，被告自有幫助該不詳姓名成年人或所屬詐
    欺集團成員詐欺取財之不確定故意，本件事證明確，被告犯
    行堪以認定。
二、按刑法上之故意，以行為人對於構成犯罪之事實，包括犯罪
    客體、行為、結果等均有具體確定認識，並有意使其發生者
    為確定故意，而行為人對於構成犯罪之事實，雖無具體確定
    認識，但已預見其發生，且其發生不違背其本意者，則為不
    確定故意。又行為人基於幫助他人犯罪之意思，為促成他人
    犯罪而為犯罪構成要件以外之行為，為幫助犯。本件被告將
    其所有上開郵局帳戶之存摺、提款卡（包括密碼），交予不
    詳姓名成年人使用，該不詳姓名成年人或所屬詐欺集團成員
    嗣據以作為詐欺取財匯款之工具，此既不違背被告當初交付
    存摺、提款卡（包括密碼）之本意，且係參與提供取得詐欺
    取財犯罪所得款項之工具，對此犯行施以助力，為詐欺取財
    罪構成要件以外之行為，應以詐欺取財罪之幫助犯論之。核
    被告所為，係犯刑法第三十條第一項、第三百三十九條第一
    項之幫助詐欺取財罪。又被告係幫助該不詳姓名成年人或所
    屬詐欺集團成員犯詐欺取財罪，為從犯，應按正犯之刑減輕
    之。爰審酌被告尚無前科紀錄（見卷附台灣高等法院被告前
    案紀錄表），預見不詳姓名成年人或所屬詐欺集團成員可能
    利用取得之金融機構帳戶作為詐欺取財之工具，仍將其所有
    上開郵局帳戶之存摺、提款卡（包括密碼），交予不詳姓名
    成年人使用，危害社會治安、金融秩序，及其犯罪動機、目
    的、手段、被害人受騙金額、犯罪後態度等一切情狀，量處
    如主文所示之刑，並諭知易科罰金之折算標準，以資懲儆。
    按被告行為後，刑法第四十一條第一項前段有關易科罰金折
    算之標準，業經總統於九十四年二月二日公布修正，由「得
    以一元以上三元以下折算一日，易科罰金」，並適用修正前
    罰金罰鍰提高標準條例第二條（現已刪除）之規定，提高為
    「得以新台幣一千元、二千元或三千元折算一日，易科罰金
    」，且刪除「因身體、教育、職業、家庭之關係或其他正當
    事由，執行顯有困難者」之條件；另刑法第三十條第一項、
    第二項規定：「幫助他人犯罪者，為從犯。雖他人不知幫助
    之情者，亦同。從犯之處罰，得按正犯之刑減輕之」，亦修
    正為「幫助他人實行犯罪行為者，為幫助犯。雖他人不知幫
    助之情者，亦同。幫助犯之處罰，得按正犯之刑減輕之」，
    均自九十五年七月一日施行。依修正施行後刑法第二條第一
    項「行為後法律有變更者，適用行為時之法律。但行為後之
    法律有利於行為人者，適用最有利於行為人之法律」之規定
    ，比較修正前後刑法第四十一條第一項前段之規定，修正後
    之規定，並未較有利於被告，應適用被告行為時即修正前刑
    法第四十一條第一項前段、罰金罰鍰提高標準條例第二條之
    規定，諭知易科罰金之折算標準，即應以銀元三百元折算一
    日，經折算為新台幣後，應以新台幣九百元折算一日；另刑
    法第三十條雖有作上開文字上之修正，惟此尚非屬修正後刑
    法第二條第一項所指法律變更之範圍，並不生比較之問題，
    應適用現行、有效之裁判時法論以幫助犯；又刑法第三百三
    十九條第一項之詐欺取財罪，其法定罰金刑原為一千元以下
    罰金，並適用修正施行前刑法第三十三條第五款「主刑之種
    類如左：五、罰金：一元以上」及罰金罰鍰提高標準條例第
    一條前段之規定，即該罪所得科處之法定罰金刑最高為銀元
    一萬元（即新台幣三萬元），最低為銀元十元（即新台幣三
    十元）。而依刑法施行法所增訂第一條之一「中華民國九十
    四年一月七日刑法修正施行後，刑法分則編所定罰金之貨幣
    單位為新台幣。九十四年一月七日刑法修正時，刑法分則編
    未修正之條文定有罰金者，自九十四年一月七日刑法修正施
    行後，就其所定數額提高為三十倍。但七十二年六月二十六
    日至九十四年一月七日新增或修正之條文，就其所定數額提
    高為三倍」，及修正施行後刑法第三十三條第五款「主刑之
    種類如下：五、罰金：新台幣一千元以上，以百元計算之」
    之規定，該罪所得科處之法定罰金刑最高為新台幣三萬元，
    最低為新台幣一千元，比較修正前後有關法定罰金刑之規定
    ，應以被告行為時即修正前有關法定罰金刑之規定較有利於
    被告，併予敘明。
三、據上論斷，應依刑事訴訟法第二百九十九條第一項前段，刑
    法第二條第一項前段、第三十條第一項前段、第三百三十九
    條第一項、第三十條第二項、第四十一條第一項前段（修正
    前），罰金罰鍰提高標準條例第一條前段、第二條（修正前
    ），現行法規所定貨幣單位折算新台幣條例第二條，判決如
    主文。
本案經檢察官甲○○到庭執行職務。
中　　華　　民　　國　　96　　年　　3 　　月　　15　　日
                  刑事第三庭  審判長法  官  唐光義
                                    法  官  楊萬益
                                    法  官  朱光國
上正本證明與原本無異。
如不服本判決，應於送達後十日內向本院提出上訴狀（須附繕本
），上訴於台灣高等法院台中分院。
                                    書記官  洪明霞
中　　華　　民　　國　　96　　年　　3 　　月　　15　　日
附錄論罪科刑法條：
刑法第三百三十九第一項：
意圖為自己或第三人不法之所有，以詐術使人將本人或第三人之
物交付者，處五年以下有期徒刑、拘役或科或併科一千元以下罰
金。
